【裁判字號】    96,重訴,78
【裁判日期】    970519
【裁判案由】    損害賠償
【裁判全文】
臺灣雲林地方法院民事判決              96年度重訴字第78號
原      告  戊○○○
                      18號
法定代理人  乙○○
訴訟代理人  丁○○
            丙○○
複  代理人  鄭琮欽
被      告  甲○○
訴訟代理人  己○○
上列當事人間請求損害賠償事件，本院於民國97年5 月5 日言詞
辯論終結，判決如下：
    主  文
被告應給付原告新台幣貳佰零伍萬陸仟佰伍拾肆元，及自民國
九十六年四月二十六日起至清償日止，按週年利率百分之五計算
之利息。
原告其餘之訴駁回。
訴訟費用由被告負擔五分之一，餘由原告負擔。
本判決第一項於原告以新台幣陸拾玖萬元為被告供擔保後，得假
執行，但被告如以新台幣貳佰零伍萬陸仟佰伍拾肆元為原告預
供擔保後，得免為假執行。
原告其餘假執行之聲請駁回。
    事實及理由
一、按訴狀送達後，原告不得將原訴變更或追加他訴。但有請求
    之基礎事實同一、擴張或減縮應受判決事項之聲明、不甚礙
    被告之防禦或訴訟之終結者，不在此限，民事訴訟法第 255
    條第1 項第2 、3 、7 款定有明文。原告起訴本於侵權行為
    損害賠償請求權請求被告賠償新台幣（下同）11,105,775元
    ，及自民國96年1 月24日起至清償日止，按週年利率5%計算
    之利息，嗣於本院96年11月28日審理時請求被告賠償11,086
    ,950 元 ，及自起訴狀繕本送達之翌日起至清償日止，按週
    年利率5%計算之利息，復於本院96年12月24日審理時請求被
    告賠償11,061,818元，及上開法定遲延利息，又於本院97年
    4 月16日審理時變更請求被告賠償10,998,341元，及上開法
    定遲延利息，末於本院97年5 月5 日審理時再變更請求被告
    賠償10,973,839元，及上開法定遲延利息。原告上開訴之追
    加、減縮既屬擴張、減縮聲明，且請求之基礎事實同一，並
    無礙於被告之防禦及訴訟之終結，參諸首開規定，應予准許
    ，合先敘明。
二、原告主張：被告於95年11月8 日上午10時15分許，駕駛車號
    ：3293─GK號自小客車，沿雲林縣水林鄉○○○ 號道路，由西
    往東方向行駛，行經該道路16公里10公尺處，竟疏未注意減
    速慢行，作隨時停車準備，反以50至60公里之速度行駛，適
    有對向業已左轉行駛之原告所騎乘的車號：ZGB ─467 號輕
    型機車，被告遂不慎以自小客車之前車頭撞擊原告所騎乘機
    車之右側車身，致原告人車倒地並受有外傷性右側腦出血併
    水腦症、左側遠端橈骨骨折、右側股骨骨折、左側遠端脛骨
    骨折、右側脛骨開放性骨折、右側氣、血胸、敗血症、呼吸
    衰竭之傷害，且造成植物人之重傷害。原告因被告上開侵權
    行為，致受有醫療費用45,873元、救護車費用13,580元、醫
    護用品費用13,574元、看護費389,927 元、未來看護費用9,
    310,000 元、喪失勞動能力403,200 元、機車拖吊費 1,000
    元、機車損害價值減少16,000元，及精神損害2,000,000 元
    之損害，被告就系爭車禍發生應負9 成責任，爰依侵權行為
    損害賠償請求權提起本訴等語。並聲明：
  (一)被告應給付原告10,973,839元，及自起訴狀繕本送達之翌日
    起至清償日止，按週年利率5%計算之利息。
  (二)願供擔保，請准宣告假執行。
三、被告則以：原告請求賠償機車損害價值減少16,000元一事，
    並未舉證以實其說，所請尚乏依據，自不應准許。又請求醫
    護用品部分如為醫療所必需，則不予爭執，再原告請求精神
    慰撫金過鉅，應予酌減。末原告就系爭車禍發生亦與有過失
    ，請求過失相抵等語置辯。並聲明：
  (一)原告之訴駁回。
  (二)如受不利判決，願提供擔保免為假執行。
四、兩造不爭執之事實：
  (一)被告於95年11月8 日上午10時15分許，駕駛車號：3293─GK
    號自小客車，沿雲林縣水林鄉○○○ 號道路，由西往東方向行
    駛，行經該道路16公里10公尺處，原應注意車前狀況及車輛
    行經無號誌之交岔路口，應減速慢行，作隨時停車之準備，
    而當時天候為晴天，日間有自然光線，路面為柏油路面、乾
    燥、無缺陷及障礙物，視距良好，並無不能注意之情事，竟
    疏未注意減速慢行，作隨時停車準備，反以50至60公里之速
    度行駛，適有對向無駕駛執照及未暫停讓直行車先行而正左
    轉行駛之原告所騎乘的車號：ZGB ─467 號輕型機車，被告
    遂不慎以自小客車之前車頭撞擊原告所騎乘機車之右側車身
    ，致原告人車倒地並受有外傷性右側腦出血併水腦症、左側
    遠端橈骨骨折、右側股骨骨折、左側遠端脛骨骨折、右側脛
    骨開放性骨折、右側氣、血胸、敗血症、呼吸衰竭之傷害，
    且造成植物人之重傷害。被告上開過失傷害人致重傷之犯行
    經本院以96年度港交簡字第52號判處有期徒刑6 月，減為有
    期徒刑3 月，如易科罰金，以1 千元折算1 日確定在案。
  (二)原告自上開車禍發生之日起，截至96年12月3 日止，共計支
    出醫療費用51,873元（含慈濟醫院96年4 月4 日至96年4 月
    25日住院之病房差價6,000 元）、禁治產鑑定費用13,481元
    、證明書費2,060 元、繕食費90元。原告於本件不請求被告
    賠償上開病房差價、禁治產鑑定費用、證明書費、繕食費，
    則據此計算，原告於上開期間共計支出醫療費用45,873元。
  (三)原告自上開車禍發生之日起，截至96年12月24日止，共計支
    出救護車費用13,580元。
  (四)原告自上開車禍發生之日起，截至96年12月24日止，形式上
    共計支出醫護用品13,574元。
  (五)原告自上開車禍發生之日起，截至97年4 月30日止，共計支
    出看護費用389,927元。
  (六)原告因本件車禍致支出機車拖吊費用1,000元。
  (七)原告工作能力之喪失以未調整前之最低基本工資每月15,840
    元為計算標準。
  (八)原告看護費用以每月32,000元為計算標準。
  (九)稅務電子閘門財產所得調件明細表、兩造呈報職業、教育、
    收入等身分、地位。
  (十)益民醫院97年1 月18日益字第097011101 號函、台北市立聯
    合醫院97年1 月21日北市醫興字第09730167900 號函、財團
    法人佛教慈濟綜合醫院台北分院97年1 月24日慈新醫文字第
    970073號函、財團法人長庚紀念醫院林口分院97年1 月28日
    (97)長庚院法字第0015號函、中國醫藥大學北港附設醫院97
    年2 月19日院醫事字第97020092號函。
  (十一)雲林縣機車修理業職業工會97年2 月27日雲縣機修職會昇字
    第710號函。
  (十二)本院96年度港交簡字第52號全部刑事卷。
  (十三)原告業已領取強制汽車責任保險金共計1,582,370元。
五、按因故意或過失，不法侵害他人之權利者，負損害賠償責任
    ，民法第184 條第1 項前段定有明文。再不法侵害他人之身
    體或健康者，對於被害人因此喪失或減少勞動能力或增加生
    活上之需要時，應負損害賠償責任、不法侵害他人之身體、
    健康、名譽或自由者，被害人雖非財產上之損害，亦得請求
    賠償相當之金額、不法毀損他人之物者，被害人得請求賠償
    其物因毀損所減少之價額，同法第193 條第1 項、第195 條
    條第1 項、第196 條亦分別定有明文。查被告因上開過失行
    為致發生本件車禍，而造成原告受有前揭之傷害，及上開機
    車毀損之情，業如前述，乃構成侵權行為，揆之前開法律規
    定可知，被告自應負損害賠償責任。茲就原告請求之金額分
    別審核如下：
  (一)醫療費用部分：
    原告主張其因本件車禍受有上開傷害，而自上開車禍發生之
    日起，截至96年12月3 日止，共計支出醫療費用51,873元（
    含慈濟醫院96年4 月4 日至96年4 月25日住院之病房差價6,
    000 元）、禁治產鑑定費用13,481元、證明書費2,060 元、
    繕食費90元。原告於本件不請求被告賠償上開病房差價、禁
    治產鑑定費用、證明書費、繕食費，則據此計算，原告於上
    開期間共計支出醫療費用45,873元等語，業據其提出醫療費
    用收據27紙為證，復為被告所不爭執，自堪信為真實。是原
    告因被告上開過失行為致受有共計45,873元之醫療費損害。
  (二)增加生活上之需要費用部分：
  1.救護車費用部分：
    原告主張其自上開車禍發生之日起，截至96年12月24日止，
    共計支出救護車費用13,580元等語，業據其提出收據9 紙為
    證，復為被告所不爭執，自堪信為真實。是原告因被告上開
    過失行為致受有共計13,580元之救護車費用損害。
  2.醫護用品部分：
    原告主張其自上開車禍發生之日起，截至96年12月24日止，
    共計支出醫護用品13,574元等語，並提出統一發票63紙、醫
    療用品明細證明書5 份為證，被告並不否認該收據形式之真
    正，惟辯稱僅賠償醫療治療所需之醫護用品等語，且原告當
    庭亦自承有關純蔓越莓100%、蔓越莓汁、蔓越莓錠之支出，
    並非醫師所開立之處方簽之情，顯非治療原告上開傷勢所需
    之必要費用，且原告復未說明該純蔓越莓100%、蔓越莓汁、
    蔓越莓錠費用之支出與本件車禍醫療之關聯性，是此部分之
    支出，難認為治療上所必需，自應予剔除。至其餘醫護用品
    ，經核均屬必要支出，被告空言否認，自不足取，是原告因
    被告上開過失行為致受有共計11,571元（計算式：13,000－
    00－00－000 －000 －000 －000 ＝11,571）之醫護用品費
    用損害。
  3.看護費用部分：
  (1)已支出看護費用部分：
    原告主張其因本件車禍受傷，無法自理生活，起居有賴他人
    照顧，遂自上開車禍發生之日起，截至97年4 月30日止，僱
    請看護照護，共計支出看護費用389,927 元等語，並提出收
    據19份為證，復為被告所不爭執，自堪信為真實。是原告因
    被告上開過失行為致受有共計389,927 元之已支出看護費用
    損害。
  (2)將來看護費用部分：
    原告主張其因本件車禍受傷，終身無法自理生活，起居有賴
    他人照顧，則自97年5 月1 日起至119 年6 月21日止需僱請
    看護照護，以每月35,000元計算，而受有共計9,310,000 元
    之將來看護費用損害等語，並提出診斷證明書、委託照護合
    約書為證，被告並不否認原告主張其需終身看護之情，惟抗
    辯應以每月32,000元計算原告將來看護損害之依據等語，並
    提出海山護理之家收費標準為證，且為原告所不爭執，則被
    告抗辯原告將來看護費用之損害以每月32,000元為計算依據
    ，自屬有據，應予准許。原告於車禍發生當時為57歲，依台
    灣地區女性平均餘命表所示，90年時年齡57歲之女子尚有24
    .46 年之平均餘命，則依每月看護費用32,000元計算，再依
    霍夫曼計算式扣除中間利息，可知原告因被告上開過失行為
    致受有共計6,241,640 元（計算式：[32,000 ×12×16.000
    00000 ＋32,000×12×0.46× (16.00000000 －00.0000000
    0) ]＝6,241,640 〈小數點以下4 捨5 入，以下均同〉）之
    將來看護費用損害。
  (三)喪失勞動能力部分：
    原告主張其因系爭車禍致喪失勞動能力，依日薪800 元計算
    ，每月工作21日，預計喪失2 年工作能力，而受有喪失勞動
    能力共計403, 200元損害等語，業據其提出診斷書等為證，
    被告並不否認原告喪失2 年勞動能力之情，惟否認原告於車
    禍前有工作之情，然查，原告為38年 6月21日出生，此有其
    年籍資料在卷可憑，車禍發生時年為57歲，仍能從事農業勞
    動工作，足徵其於車禍發生前健康狀況尚佳，參酌勞動基準
    法第53條、第54條自請退休及強制退休之年齡，分別為55歲
    、工作25年以上及60歲等規定，認為原告之勞動年齡應可達
    60歲，原告僅請求2 年，於法自屬有據。則原告因本件車禍
    受傷喪失其原有勞動能力自以2 年，及上開兩造不爭執點第
    (七)項即未調整前之最低基本工資每月15,840元計算依據較為
    可採，故原告喪失勞動能力損失共計377,218元。
    （計算式：﹝已到期 (95年11月9 日─96年4 月18日共計 5
    月9 日)部 分：15,840×5 個月＋〈15,840÷30〉× 9 天)
    ＝83,952﹞＋﹝未到期 (96年4 月19日─97年11月9 日共計
    1 年6 月21日)部 分： (15,840×12×1 ＋15,840×12×0.
    57×（1.00000000－0） ＝293,266 ﹞＝377,218）
    （按原告提起本件訴訟繫屬之日期為96年4 月18日，故自該
    日之前，原告所請求之減少勞動能力損失部分無預扣利息之
    問題，而自該日以後，因原告請求被告應一次給付其減少勞
    動能力部分，故應扣除中間利息。）
  (四)機車拖吊費部分：
    原告主張其所有上開機車因系爭車禍毀損，而支出拖吊費用
    1,000 元等語，業據其提出收據乙紙為證，復為被告所不爭
    執，自堪信為真實。是原告因被告上開過失行為致受有1,00
    0 元之機車拖吊費損害。
  (五)機車損害價值減少部分：
    原告主張其所有上開機車因系爭車禍毀損，而受有機車損害
    價值減少16,000元等語，業據其提出買賣同意書2 紙為證，
    被告雖否認該情，惟經本院檢送原告所有上開機車行車執照
    、事故照片囑託雲林縣機車修理業職業工會鑑定原告所有上
    開機車事發時價值為何等相關情事，雲林縣機車修理業職業
    工會函覆稱：「2.有關惠予鑑定事項之說明：(1)系爭ZGB ─
    467 號機車於車禍發生當時（95年11月8 日）之價值為何？
    答：依當時若未變（改）裝以原廠原配備一般正常使用下其
    中古車市場價值為1 萬5 千元至1 萬8 千元（無碰撞凹陷、
    引擎、傳動系統聲小之漂亮車況）。(2)上開機車是否因本件
    車禍而無法修復？苟能修復，所需修復費用為何？答：因無
    實車且原告訴訟代理人原留之電話現已換人在使用，且原承
    辦員警亦無法引領現勘實車，故依所附照片影印本以目視判
    斷：引擎（因車曾入溝渠中不知是否有進水需拆解排水）
    外殼（原廠4000）後輪傳動軸心斷裂（2500）至今調
    修恐需作化油器、引擎（原油蒸發膠化吸缸）清洗等材料、
    工時（2 ─3 天×2500）。綜上至今並無修復經濟效益。(3)
    車禍所造成上開機車減損交易價值為何？答：至今殘值約 1
    千5 百至2 千元。」等文，有該工會97年2 月27日雲縣機修
    職會昇字第710 號函附卷可按，復為兩造所不爭執，是原告
    主張其所有上開機車因系爭車禍毀損，而受有機車損害價值
    減少16,000元等語，堪足憑採  ，應予准許。
  (六)精神慰撫金部分：
    本院斟酌原告不識字，事發前從事農業零工，日薪800 元，
    名下僅有一輛車輛，並無不動產，且於94、95年度未申報所
    得資料（見卷附稅務電子閘門財產所得調件明細表），因本
    件車禍受有外傷性右側腦出血併水腦症、左側遠端橈骨骨折
    、右側股骨骨折、左側遠端脛骨骨折、右側脛骨開放性骨折
    、右側氣、血胸、敗血症、呼吸衰竭之傷害，現呈植物人之
    狀態，其身體、精神痛苦煎熬非比尋常，而被告為高職畢業
    ，現從事服務業，每月收入約25,000元，名下僅有一輛車輛
    ，並無不動產，且於95年度受有共計354,636 元薪資所得（
    見卷附稅務電子閘門財產所得調件明細表），經濟狀況普通
    ，然被告駕車卻疏未注意上開交通規則而撞擊原告，使其成
    為植物人，而陷於無法自理生活之重傷害狀態，致原告家屬
    日後須長期花費時間、金錢、精神、體力照料原告，嚴重影
    響原告家庭之正常生活，然被告於事發後即報警，並向警方
    自首，足認被告於肇事後有誠意協商善後，僅因原告請求金
    額過鉅，而無法達成和解等一切情狀，認原告所得請求之精
    神慰撫金以2,000,000元為適當。
六、惟按損害之發生或擴大，被害人與有過失者，法院得減輕賠
    償金額或免除之，重大之損害原因，為債務人所不及知，而
    被害人不預促其注意或怠於避免或減少損害者，為與有過失
    ，民法第217 條第1 項及第2 項定有明文，此即過失相抵之
    法則。原告雖主張其於事發當時已左轉完成進入該交岔路口
    ，是其就系爭車禍僅負1 成過失等語，然觀之道路交通事故
    現場圖所示，被告於事發時由西往東方向行駛雲林縣水林鄉
    ○○ ○號道路，行經該道路16公里10公尺處，該道路水溝寬1.
    3 公尺、外側車道寬2.3 公尺、內側車道寬3.7 公尺，兩車
    散落物距外側車道1.9 公尺，原告機車刮地痕起點距該外側
    車道3.2 公尺，該刮地痕向東延伸11.8公尺，復稽之兩車車
    禍後之照片所示，原告所有上開機車右側車身損害，被告所
    有上開車輛車頭前方損害、引擎蓋凹陷等情，足見原告事發
    時騎乘上開機車左轉至上開東行方向車道時，右側車身與對
    向直行駛至該地之被告駕駛上開車輛之車頭碰撞，致生系爭
    車禍，要無原告所稱其於事發當時已左轉完成進入該交岔路
    口之情，且台灣省嘉雲區車輛行車事故鑑定委員會、台灣省
    車輛行車事故覆議鑑定委員會鑑定亦分別認定「柒、鑑定意
    見：一、戊○○○無照駕駛輕型機車，行經無號誌交岔路口
    ，左轉彎車未讓對向直行車先行，為肇事主因。二、甲○○
    駕駛自用小客車，行經無號誌交岔路口，未減速慢行且預見
    狀況，未妥採安全措施，為肇事次因。」「承囑覆議甲○○
    與戊○○○行車事故鑑定一案（覆議字第970004號），經本
    會第2210次（97年1 月29日）會議依卷附跡證資料研議結論
    ，照嘉雲區車鑑會之鑑定意見，惟意見二文字改為『甲○○
    駕駛自小客車，行經無號誌交岔路口，未減速慢行，且未注
    意車前狀況，為肇事次因。」有台灣省嘉雲區車輛行車事故
    鑑定委員會96年12月17日嘉雲鑑960744字第0965804179號函
    、台灣省車輛行車事故覆議鑑定委員會97年1 月31日覆議字
    第0976200408號函附卷可稽，是原告就本件車禍之發生與有
    過失甚明，本院審酌兩造各開過失情節，認原告應負60% 之
    肇事責任，被告應負40% 之肇事責任，爰減輕被告賠償金額
    60 %。依此計算，被告應賠償原告之金額為3,638,724 元（
    計算式： (45,873＋13,580＋11,571＋389,927 ＋6,241,64
    0 ＋377,218 ＋1,000 ＋16,000＋2,000,000)×40 %＝3,63
    8, 724）。
七、末按保險人依本法規定給付之保險金，視為加害人或被保險
    人損害賠償金額之一部分；加害人或被保險人受賠償請求時
    ，得扣除之；本法所稱被保險人係指依第四條投保本保險及
    其他因使用或管理被保險汽車造成汽車交通事故之人；本法
    所稱加害人係指交通事故之行為人；強制汽車責任保險法第
    30條、第8 條、第9 條第1 項分別定有明文。本件被告為前
    開交通事故之肇事者，及依法投保強制汽車責任保險之人，
    且原告已受領強制汽車責任保險金1,582,370 元等事實，已
    如前述，並為兩造所不爭執，依前開規定，原告所受領之保
    險金1,582,370 元自應視為被告損害賠償金額之一部，是本
    件原告所得請求被告賠償之金額為2,056,354 元（計算式：
    3,638,724－1,582,370＝2,056,354） 。
八、綜上所述，原告本於侵權行為之損害賠償請求權，請求被告
    賠償2,056,354 元，及自起訴狀繕本送達翌日即96年4 月26
    日起至清償日止，按週年利率5%計算之利息，為有理由，應
    予准許，其餘之請求，為無理由，應予駁回。兩造均陳明願
    供擔保宣告或免為假執行，經核原告勝訴部分，核無不合，
    爰分別酌定相當擔保金額宣告之。至於原告敗訴部分，其假
    執行宣告之聲請亦失所附麗，應併予駁回。
九、訴訟費用負擔之依據：民事訴訟法第79條。
中    華    民    國    97    年    5     月    19    日
                  民事第二庭    法  官  陳秋如
以上正本係照原本作成
如對本判決上訴，須於判決送達後20日內向本院提出上訴狀（需
提出繕本）
中    華    民    國    97    年    5     月    19    日
                                書記官  王秀如


司法院資訊處製作；財團法人民間司法改革基金會備份。
